【裁判字號】    88,重訴,851
【裁判日期】    901205
【裁判案由】    交還土地等
【裁判全文】
臺灣高雄地方法院民事判決  八十八年重訴字第八五一號
    原      告  南和興產股份有限公司
    法定代理人  乙○○
    被      告  丙○○
右當事人間請求交還土地等事件，本件判決如左：
    主      文
被告丙○○應將坐落高雄市○○區○○段一小段三八０地號土地如附圖所示Ｃ部分面
積三二平方公尺、Ｄ部分面積一０二平方公尺、Ｅ部分面積一四八平方公尺、Ｆ部分
面積四八二平方公尺、Ｆ１部分面積九平方公尺、Ｆ２部分面積八平方公尺、Ｆ３部
分面積三六平方公尺、Ｇ部分面積二七平方公尺、Ｈ部分面積一平方公尺、Ｉ部分面
積二二八平方公尺、Ｌ部分面積一一０平方公尺、Ｌ１部分面積七平方公尺、Ｌ２部
分面積一八０平方公尺、Ｍ部分面積四一七平方公尺、Ｍ１部分面積一七平方公尺、
Ｍ２部分面積三八平方公尺、Ｍ３部分面積五平方公尺、Ｍ４部分面積三一平方公尺
、Ｏ部分面積四二平方公尺、Ｏ１部分面積四０平方公尺、Ｐ部分面積九四平方公尺
、Ｐ１部分面積三九平方公尺、Ｑ部分面積五二平方公尺、Ｒ部分面積五０八平方公
尺；同段三八五之四地號土地如附圖所示Ａ部分面積三一平方公尺；同段三八五地號
土地如附圖所示Ａ部分面積三平方公尺；同段三二０地號土地如附圖所示Ｅ部分面積
五平方公尺之地上物拆除，將土地返還於原告，並給付原告自民國八十三年九月三十
日起至交還前開土地之日止，按月以新台幣壹拾玖萬肆仟陸佰陸拾玖元計算之損害金
。
訴訟費用由被告負擔。
本判決於原告以新台幣參仟萬元或同額之彰化商業銀行無記名可轉讓定期存單為被告
供擔保後，得假執行；但被告如於假執行程序實施前，以新台幣捌仟捌佰捌拾壹萬肆
仟肆佰捌拾壹元為原告供擔保後，得免為假執行。
    事      實
甲、原告方面
一、聲明：求為判決如主文所示。
二、陳述：
（一）、原告主張：坐落高雄市○○區○○段一小段三二０、三八０、三八五之四、
        三八五地號土地係原告所有。
（二）、被告丙○○對上開土地並無任何正當權源，竟占有上開土地並搭建地上物，
        且將坐落高雄市○○區○○段一小段三八０地號如附圖所示之Ｏ、Ｏ１、Ｐ
        、Ｐ１部分出租予甲○○；將坐落同地號如附圖所示之Ｌ、Ｌ１、Ｌ２、Ｆ
        １、Ｆ２部分出租予公弘行企業有限公司；將坐落同地號如附圖所示之Ｍ、
        Ｍ１、Ｍ２、Ｍ３、Ｍ４部分出租予陳文樹、蔡陳鳳蓮、丁○○○○○○○
        ○○○；將坐落如附圖所示之Ｆ、Ｆ３、Ｇ部分出租予陳芷夆即方茂水果行
        ；將坐落高雄市○○區○○段一小段三八五之四如附圖所示之Ａ、三八五地
        號如附圖所示之Ａ、同段三二０地號如附圖所示之Ｅ出租予東峰木業有限公
        司。是原告本於所有權作用，自得訴請被告將地上物拆除，並將土地返還於
        原告。
（三）、被告丙○○占用系爭土地逾五年以上，致原告受有相當於租金之損害，揆諸
        民法第一百七十九條前段、最高法院六十一年台上字第一六九五號判例、土
        地法第九十七條第一項、第一百零五條揭示意旨，原告自得請求自八十三年
        九月日起至交還土地之日止，按申報地價百分之十計算之損害金賠償。
（四）、系爭土地申報地價第三八０地號每平方公尺為八千六百九十元、第三八五—
        四地號每平方公尺為七千八百四十元、第三八五地號每平方公尺為七千八百
        四十元、第三二０地號每平方公尺為七千八百四十元，被告應支付之損害金
        計算如下：
        １、出租與甲○○、公弘行企業有限公司、三發汽車保養廠、方茂水果行、
            東峰木業有限公司部分，分別占用座落高雄市○○區○○段一小段三八
            ０地號土地二百十五平方公尺、三百十四平方公尺、五百零八平方公尺
            、五百四十五平方公尺，而東峰木業有限公司則分別占用座落高雄市三
            民區○○段○○段三八五—四地號土地面積三一平方公尺、同段三八五
            地號土地面積三平方公尺及同段三二０地號土地面積五平方公尺，故其
            損害賠償額為：
            （１）、380地號  8,690元/㎡×1,582㎡×10%÷12月=114,563元/月
            （２）、385-4地號  7,840元/㎡×31㎡×10%÷12月=2,025元/月
            （３）、385地號  7,840元/㎡×3㎡×10%÷12月=196元/月
            （４）、320地號  7,840元/㎡×5㎡×10%÷12月=327元/月
            而上開總共須按月支付新台幣十一萬七千一百一十一元之損害金：
        ２、被告丙○○占有未出租部分：為占用坐落高雄市○○區○○段一小段三
            八０地號土地如附圖所示Ｃ部分面積三二平方公尺、Ｄ部分面積一０二
            平方公尺、Ｅ部分面積一四八平方公尺、Ｈ部分面積一平方公尺、Ｉ部
            分面積二二八平方公尺、Ｑ部分面積五二平方公尺、Ｒ部分面積五０八
            平方公尺部分，故占用面積共計一千零七十一平方公尺。其損害金之計
            算為：8,690元/㎡×1,071㎡×10%÷12月=77,558元/月
三、證據：提出土地登記簿謄本四份為證並聲請訊問證人李偉東。
乙、被告方面
一、聲明：
（一）、原告之訴駁回。
（二）、如受不利益判決，願供擔保，請准免為假執行。
二、陳述：
（一）、被告丙○○並未占用坐落高雄市○○區○○段一小段三八０地號土地如測量
        附圖所示Ｃ部分面積三二平方公尺、Ｄ部分面積一０二平方公尺、Ｅ部分面
        積一四八平方公尺、Ｈ部分面積一平方公尺、Ｉ部分面積二二八平方公尺、
        Ｑ部分面積五二平方公尺、Ｒ部分面積五０八平方公尺，共計一千零七十一
        平方公尺。而原告迄未舉証係被告所占用。則被告自無予以拆除，並負損害
        賠償責任。
（二）、被告丙○○乃自八十八年三月起，占有系爭土地即門牌號碼高雄市○○○路
        七十號，並分別出租予公弘行企業有限公司、三發汽車保養廠、方茂水果行
        、東峰木業有限公司。其間承租人等擅自擴大使用面積如下，是超出承租面
        積部分，被告自無交還土地之責任。
        １、公弘行企業有限公司部分
        被告丙○○於八十八年六月間占有系爭地上廠房，而將該廠房七十坪即二三
        一點三五平方公尺，於八十八年六月一日出租予公弘行企業有限公司，租金
        每月一萬四千元，公弘行承租後，擅自擴大使用土地，經地政機關人員勘測
        結果使用土地面積三百十四平方公尺，是超出承租面積部分，被告丙○○自
        無交還責任。
        ２、三發汽車保養廠部分
        被告丙○○於八十八年四月間占有系爭地上廠房，而將該廠房於八十八年四
        月一日出租予三發汽車保養廠，租金每月一萬五千元，被告丙○○出租該廠
        房時雖未列出該廠房占有土地面積多少，但經地政機關人員勘測結果，係占
        用三民區○○段○○段三八０地號土地如測量附圖所示，Ｍ部分廠房面積四
        一七平方公尺、Ｍ１部分面積一七平方公尺、Ｍ２部分面積三八平方公尺、
        Ｍ３部分面積五平方公尺、Ｍ４部分面積三一平方公尺，依實況應以Ｍ部分
        廠房面積四一七平方公尺，為被告丙○○所出租，其餘Ｍ１、Ｍ２、Ｍ３、
        Ｍ４部分土地面積，並非被告丙○○所出租，應係三發汽車保養廠於承租後
        壇自擴大使用土地，被告丙○○自無交還責任。
        ３、方茂水果行部分
        被告丙○○於八十八年七月間占有系爭地上廠房，而將該廠房一００坪，即
        三三點五平方公尺，於八十八年七月一日出租予方茂水果行，租金每月二萬
        元，方茂水果行承租後擅自擴大使用土地，經地政機關人員勘測結果使用土
        地面積五四五平方公尺，是超出承租面積部分，被告丙○○自無交還責任，
        ４、東峰木業有限公司部分
        被告丙○○於八十八年三月間占有系爭地上廠房，而將該廠房於八十八年三
        月一日出租予東峰木業有限公司，租金每月三千元，被告丙○○出租該廠房
        時，雖未列出該廠房占有土地面積多少，但經地政機關人員勘測結果，係占
        用三民區○○段○○段三八五—四地號土地如測量附圖所示Ａ部分面積三一
        平方公尺，同段三八五地號土地如測量附圖所示Ａ部分面積三平方公尺，同
        段三二０地號土地如測量附圖所示Ｅ部分面積五平方公尺。依實況應以三八
        五—四地號土地如測量附圖所示Ａ部分面積三一平方公尺，為被告丙○○所
        出租，其餘同段三八五地號土地如測量附圖所示Ａ部分面積三平方公尺，同
        段三二０地號土地如測量附圖所示Ｅ部分面積五平方公尺，並非被告丙○○
        所出租，應係東峰木業有限公司於承租後，壇自擴大使用土地被告丙○○自
        無交還責任。
        ５、甲○○部分
        被告並未與甲○○訂定任何租賃契約，因而甲○○所占用部分，被告自無交
        還與賠償責任。
（三）、再者，被告係自八十八年三月起占有系爭土地，原告主張伊於八十八年九月
        三十日起訴前五年即自八十三年九月三十日起至交還土地之日止，按申報系
        爭土地總價額年息百分之十計算損害金，即無理由。因依土地法第九十七條
        第一項規定，城市地方房屋之租金，以不超過土地及其建築物申報總價額年
        息百分之十為限，惟本件系爭地上物乃違章破舊建物，並非城市地方合法建
        築房屋，違建房屋使用價值很低，且被告出租租金亦低，如按系爭土地申報
        總價額年息百分之十，計算每月給付損害金，則超過被告出租系爭土地，每
        月所收租金，故原告請求賠償金額過高。
丙、本院依原告聲請會同三民地政事務所勘驗現場，並製作複丈成果圖與照片六十九
    張。
    理      由
一、原告主張其為系爭土地之所有權人，被告無權占有系爭土地並搭建地上物，且出
    租部分土地與甲○○、公弘行企業有限公司、三發汽車保養廠、方茂水果行、東
    峰木業有限公司。爰依民法第七百六十七條請求被告拆除地上物，將系爭土地返
    還予原告；且被告無法律上原因受有使用系爭土地之利益，依不當得利之法律關
    係請求被告返還相當於租金之最近五年不當得利等語。被告則以：其除占有出租
    予公弘行企業有限公司、三發汽車保養廠、方茂水果行、東峰木業有限公司之土
    地外，並未占有其他系爭土地，且被告係自八十八年三月起占有系爭土地，原告
    主張伊於八十八年九月三十日起訴前五年即自八十三年九月三十日起至交還土地
    之日止，計算損害金，顯屬有誤。再者，系爭地上物乃違章破舊建物，並非城市
    地方合法建築房屋，違建房屋使用價值很低，且被告丙○○出租租金亦低，如按
    系爭土地申報總價額年息百分之十，計算每月給付損害金，則超過被告出租系爭
    土地，每月所收租金，並不合理等語資為抗辯。
二、原告主張伊為系爭土地所有權人，乃提出土地登記簿謄本四份為證，且被告對該
    事實並不否認，系爭土地為原告所有，殆無疑義。被告將系爭部分土地出租予公
    弘行企業有限公司、三發汽車保養廠、方茂水果行、東峰木業有限公司之事實，
    為被告所自認，且有被告分別與公弘行企業有限公司、三發汽車保養廠、方茂水
    果行、東峰木業有限公司之房屋租賃契約書四份，在卷可稽，被告有出租系爭土
    地予上述承租人之事實，亦足以確認。
三、原告主張被告將部分系爭土地出租，其出租面積為甲○○、公弘行企業有限公司
    、三發汽車保養廠、方茂水果行分別佔用座落高雄市○○區○○段一小段三八０
    地號土地二百十五平方公尺、三百十四平方公尺、五百零八平方公尺、五百四十
    五平方公尺，而東峰木業有限公司則佔用座落高雄市○○區○○段一小段三八五
    —四地號土地面積三一平方公尺、同段三八五地號土地面積三平方公尺及同段三
    二０地號土地面積五平方公尺。被告雖抗辯其並未與甲○○簽訂租賃契約，另與
    公弘行企業有限公司所簽訂之租賃契約書記載之廠房面積為七十坪；另租予郭芷
    峰即方茂水果行之租賃契約書記載廠房面積為一百坪，是逾此部分之面積與被告
    無關，而出租予三發汽車保養廠、東峰木業有限公司之廠房租賃契約雖未列出該
    廠房占有土地面積多少，但出租面積確實較承租人使用面積為小云云；惟查，甲
    ○○雖未與被告訂定書面租賃契約，但租賃契約之成立並不以簽定書面契約為必
    要，甲○○所租賃之土地與上述四人之租賃地相鄰，且據甲○○陳稱：房子是向
    他人承租，出租人姓名不詳，付租金是開支票當面交給出租人，現開設巨升實業
    有限公司，為地板批發及零售等語（見本院八十八年十二月二日勘驗筆錄），且
    參酌甲○○之訴訟代理人亦陳稱係與被告丙○○訂定租賃契約（見本院八十九年
    十月十一日、九十年四月四日言詞辯論筆錄）可知，甲○○與被告丙○○間確有
    租賃關係存在。又出租面積之爭議部分，上述承租人均稱乃合法租用系爭原告土
    地及其上建築物使用，並無擴大租賃面積為無權占有之情形，故被告與公弘行企
    業有限公司及陳芷峰即方茂水果行於訂定契約時，發生記載面積較使用面積為少
    之情形，實則契約當事人所載面積因未經雙方精確實測，致所載面積與實際交付
    面積有誤差，是租賃契約之標的應以當事人實際交付之租賃土地面積為準，而不
    受書面契約之文義拘束。經本院會同地政機關人員實地勘測廠房占用土地面積之
    結果分別為甲○○占用坐落高雄市○○區○○段一小段三八０地號土地二百十五
    平方公尺、公弘行企業有限公司占用同地號土地三百十四平方公尺、三發汽車保
    養廠占用同地號土地五百零八平方公尺、方茂水果行占用同地號土地五百四十五
    平方公尺、東峰木業有限公司則占用坐落高雄市○○區○○段一小段三八五—四
    地號土地面積三一平方公尺、同段三八五地號土地面積三平方公尺及同段三二０
    地號土地面積五平方公。故本件有關租賃標的面積之認定，應以勘測後之面積為
    準，被告所辯尚不足採。
四、原告另主張被告占用坐落高雄市○○區○○段一小段三八０地號土地如附圖所示
    Ｃ部分面積三二平方公尺、Ｄ部分面積一０二平方公尺、Ｅ部分面積一四八平方
    公尺、Ｈ部分面積一平方公尺、Ｉ部分面積二二八平方公尺、Ｑ部分面積五二平
    方公尺、Ｒ部分面積五０八平方公尺部分，被告則否認占有上述土地。惟查：（
    一）被告先則於原告起訴時全盤否認有占用原告土地（見被告八十八年十月二十
    一日答辯狀、本院八十八年十月二十九日言詞辯論筆錄），俟本院至現場履勘，
    經甲○○、公弘行企業有限公司、三發汽車保養廠、方茂水果行、東峰木業有限
    公司之公司職員（在場人）指稱出租人係被告丙○○，並據其等提出相關租賃契
    約，被告丙○○見已無法狡賴，始免為承認就租賃契約書所載公弘行企業有限公
    司、三發汽車保養廠、方茂水果行、東峰木業有限公司使用之土地係經其占用後
    出租，顯見其辯詞其後不一，已難採信。（二）又上述系爭土地與被告出租予甲
    ○○、公弘行企業有限公司、三發汽車保養廠、方茂水果行、東峰木業有限公司
    之土地相毗鄰，此有本院會同三民地政事務所勘驗現場所製作之複丈成果圖在卷
    足證。而被告分別於八十八年六月一日與公弘行企業有限公司訂定租賃契約、八
    十八年四月一日與三發汽車保養廠訂定租賃契約、八十八年七月一日與方茂水果
    行簽訂租賃契約、八十八年三月一日與東峰木業有限公司簽訂租賃契約，且均交
    付租賃標的物與承租人，顯然被告占有坐落高雄市○○區○○段一小段三二０、
    三八０、三八五之四、三八五地號之土地，否則被告無法交付租賃標的物與承租
    人。況且，被告出租土地與他人之日期並不相同，足證被告係長期直接占有系爭
    土地，俟有人與其訂定租賃契約時，再交付部分系爭土地與承租人。因而足認坐
    落高雄市○○區○○段一小段三八０地號之土地，除他人占有使用中及被告出租
    者外，均為被告所直接占有中，是被告否認占有上述土地之辯詞，亦不足採據。
五、按所有人對於無權占有或侵奪其所有物者，得請求返還之；對於妨害其所有權者
    ，得請求除去之，民法第七百六十七條定有明文。本件原告為所有權人，被告復
    未能舉證證明其有何使用系爭土地之合法權源存在，從而，原告自得依民法第七
    百六十七條之規定請求被告拆除地上物並返還其所占有之土地，就其與主文所示
    相符之範圍內，應予准許。
六、次按，無法律上之原因而受利益，致他人受損害者，應返還其利益；又無權占有
    他人土地，可能獲得相當於租金之利益者為社會通常之觀念；再者，城市地方房
    屋之租金，以不超過土地及其建築物申報總價額年息百分之十為限，上開規定於
    租用基地建築房屋準用之，民法第一百七十九條前段、最高法院六十一年台上字
    第一六九五號判例、土地法第九十七條第一項、第一百零五條規定甚詳。又系爭
    土地位於高雄市○○○路上，屬高雄市○○○道路，系爭土地所在位置其生活機
    能便捷而健全，有相當之經濟價值，而系爭三二０、三八０、三八五之四、三八
    五地號土地，其申報地價分別為每平方公尺七千八百四十元、八千六百九十元、
    七千八百四十元、七千八百四十元，有土地登記簿謄本四份可證，其年息百分之
    十僅有七百八十四元與八百六十九元，是以原告請求按土地申報地價年息百分之
    十計算其不當得利之損害金，並無過高之情事。就現場照片觀之，被告丙○○占
    用出租予甲○○、公弘行企業有限公司、三發汽車保養廠、方茂水果行、東峰木
    業有限公司之廠房均相當老舊，屋齡顯逾五年以上，此有勘驗筆錄所附現場照片
    在卷可參，被告丙○○辯稱伊係自八十八年三月一日後始占用系爭土地云云，顯
    不足採信。本件可認被告丙○○無權占用系爭土地逾五年以上，致原告受有相當
    於租金之損害，是原告得請求自起訴日起回溯五年即自八十三年九月三十日起至
    交還土地之日止，按系爭土地申報地價年息百分之十計算之損害金，為有理由。
    爰就原告得請求之損害金數額與計算式分列如下：
      １、被告出租部分：
    （１）、380地號  8,690元/㎡×1,582㎡×10%÷12月=114,563元/月
    （２）、385-4地號7,840元/㎡×31㎡×10%÷12月=2,025元/月
    （３）、385地號  7,840元/㎡×3㎡×10%÷12月=196元/月
    （４）、320地號  7,840元/㎡×5㎡×10%÷12月=327元/月
    ２、被告占有部分：
        380地號：8,690元/㎡×1,071㎡×10%÷12月=77,558元/月
     而上開總共須按月支付十九萬四千六百六十九元之損害金。。
七、縱上所述，原告本於所有權與不當得利之法律關係，請求被告拆除如主文所示系
    爭土地上之地上物，返還系爭土地，並給付自八十三年九月三十日起至交還系爭
    土地日止按月以十九萬四千六百六十九元計算之不當得利損害金，為有理由，應
    予准許。
八、兩造陳明願供擔保，聲請宣告假執行或免為假執行，經核合於法律規定，爰分別
    酌定相當之擔保金額宣告之。
九、因本件事證已臻明確，兩造其餘主張陳述及所提之證據，均毋庸再予審酌，附此
    敘明。
十、據上論結：原告之訴為有理由，並依民事訴訟法第七十八條、第三百九十條第二
    項、第三百九十二條，判決如主文。
中      華      民      國    九十      年      十二      月     五     日
                              臺灣高雄地法院民事第二庭
                                  法      官
右為正本係照原本作成。
如對本判決上訴，須於判決送達後廿日內向本院提出上訴狀。
中      華      民      國    九十      年       十二      月        日
                                            法院書記官  蔡文現


司法院資訊處製作；財團法人民間司法改革基金會備份。
